臺灣苗栗地方法院民事小額判決　　　　　　　　　　 九十三年度苗小字第五○六號
　　原　　　告　玉山商業銀行股份有限公司
　　法定代理人　丙○○
　　訴訟代理人　甲○○
　　被　　　告　乙○○
當事人間請求清償借款事件，本院於民國九十三年十月二十日辯論終結，本院判決如
下：
    主    文
原告之訴駁回。
訴訟費用由原告負擔。
    事實及理由
一、原告於判決確定前，得撤回訴之全部或一部。但被告已為本案之言詞辯論者，應
    得其同意，民事訴訟法第二百六十二條第一項訂有明文。原告雖於本件辯論終結
    後即民國九十三年十月二十二日具狀表示撤回本件訴訟，惟被告亦於同年月二十
    六日具狀表示不同意原告上開請求，是本院自應依法審理判決，合先敘明。
二、原告主張：被告乙○○未得其配偶洪煒東之同意或授權，竟基於偽造私文書並加
　　以行使之概括犯意，於八十九年三月中旬，在不詳地點，於原告玉山商業銀行股
    份有限公司信用卡申請書上偽簽「洪偉東」之署名，而偽造表示洪煒東聲請信用
    卡之申請書，並附上洪煒東之身分證影本，一併寄交玉山銀行之承辦人員而行使
    之，足以生損害於訴外人洪煒東及玉山銀行對信用卡申請人資格之正確性，嗣玉
    山銀行據以核發以「洪煒東」為持有人之威士信用卡（卡號：４５７９─６７８
    ４─３５２１─６５０８）乙枚，而乙○○於取得上開信用卡後，旋即在該信用
    卡背面之信用卡持有人欄偽造表示洪煒東署名之「ＨｕｎｇＤｏｌｌｙ」，其後
    自八十九年四月二十二日起至九十一年四月三日止，分別預借現金或購買物品，
    共消費六十五筆合計新台幣（以下同）二十萬一千一百十二元，並曾於簽帳單上
    偽簽洪煒東之署名「ＨｕｎｇＤｏｌｌｙ」，而將該表示由洪煒東確認消費金額
    之偽造之簽帳單，連同信用卡持向商店店員核對，而行使該私文書，足生損害各
    商店、玉山銀行及洪煒東。被告上述偽造私文書案件，業經台灣板橋地方法院檢
    察署提起公訴（九十一年度偵字第一三九九四號），被告乙○○亦不否認有申請
    上開玉山銀行信用卡，並持前揭玉山銀行信用卡於特約商店刷卡消費，在簽帳單
    上分別簽名「ＨｕｎｇＤｏｌｌｙ」、「洪煒東」等情屬實，此有台灣板橋地方
    法院九十二年度訴字第一四五七號判決書可資證明。因被告乙○○曾依約清償部
    份款項，故至今仍積欠原告九萬九千九百六十九元遲未償還，爰依侵權行為及不
    當得利之法律關係，訴請被告給付上開借款及支付命令繕本送達被告翌日起至清
    償日止，按年息百分之五計算之利息。
三、被告則以：原告與被告並無民法債之關係發生與存在，且按民法第二百二十五條
    因不可歸責於債務人之事由，致給付不能者，債務免給付義務，被告乙○○與訴
    外人洪煒東婚姻同居共財期間，由洪煒東唆使其配偶即被告乙○○申請玉山銀行
    信用卡乙枚，經查申請徵信、催收程序皆依原告信用卡部作業流程辦理，此由原
    告覆板橋地檢署函可稽，詎持卡人洪煒東與被告乙○○分居後，拒不付帳，本為
    原告核卡後存在之道德風險，難以主張應由被告負擔其風險。另按原告覆板橋地
    方法院之函，該信用卡持用近三年，期間因延遲繳費，原告尚多次催收持卡人洪
    煒東，有玉山銀行信用卡催理記錄表為證，於八十九年十一月十五日記載「洪先
    生表示近期會繳款」、八十九年十二月至九十年九月記載「洪先生正常繳款」及
    九十年十一月二十六日記載「洪先生表示王小姐於近期繳款」等等。此外，板橋
    地方法院就被告偽造訴外人洪煒東之署名於信用卡申請書上向原告申請核發信用
    卡，及嗣後連續持該信用卡偽簽訴外人洪煒東署名以為消費借貸事由部份，採信
    無罪判決之事證，依九十二年度訴字第一四五七號判決書直指「洪煒東指訴遲至
    九十一年六月四日始向玉山銀行反映遭人冒名申請信用卡乙節係與常情不符，實
    啟人疑竇」云云。再者，被告乙○○已就既存犯罪事實，向板橋地方法院檢察署
    對訴外人洪煒東提出誣告、詐欺、偽造文書之告訴。原告若有上開損害，應由持
    卡人即訴外人洪煒東負賠償責任，因此原告爰依侵權行為及不當得利法律關係主
    張被告清償上開借款，容有未洽。
四、經查：被告乙○○為持卡人洪煒東之配偶，持卡人洪煒東於原告玉山銀行信用卡
    申請書上之簽名，係由被告所簽署並附上洪煒東之身分證影本，一併寄交玉山銀
    行之承辦人員而行使之，嗣後於八十九年四月二十二日起至九十一年四月三日止
    ，被告連續持該信用卡，分別預借現金或消費，並於簽帳單上簽署洪煒東之署名
    「ＨｕｎｇＤｏｌｌｙ」之事實，為兩造所不爭執。
五、本件之爭點，在於被告辦理原告玉山銀行信用卡之申請書及連續持該卡預借現金
    及消費，是否經由訴外人洪煒東之同意或授與代理權，經查：
  (一)按當事人主張有利於己之事實者，就其事實有舉證之責任，民事訴訟法二百七十
    七條有明文規定，此為舉證責任分配法則。原告主張被告於信用卡申請書及信用
    卡簽帳單上之簽名、署名均未經由訴外人即被告之前夫洪煒東授權或同意而偽造
    、偽簽足生對原告玉山銀行之損害，此有利於原告之事實，自應由原告負舉證責
    任。
　(二)又按代理人於代理權限內，以本人名義所為之意思表示，直接對本人發生效力；
    知他人表示為其代理人而不為反對之表示者，對於第三人應負授權人之責任，民
    法第一０三條、第一百六十九條有明文規定。依原告提供臺灣板橋地方法院審理
    之「洪煒東先生信用卡催理記錄表」以觀，原告聯絡及繳款情形顯示八十九年十
    一月十五日、九十年十一月二十六日、九十一年一月二日洪煒東均曾表示近期會
    繳款或將請王小姐去繳款等記錄，而遲至九十一年六月四日記載：「經聯絡後，
    洪先生表示信用卡遭偽冒申請；請同仁調查處理」等情，亦業經本院調閱上開刑
    事卷宗核閱無訛，堪認洪煒東應早已知悉信用卡之申請及其使用情形，且未於第
    一次知悉時，立即為反對之意思表示，顯有表見代理外觀之適用，應由持卡人洪
    煒東負授權人之責任。
  (三)另審究上開刑事卷證資料，並無法認定被告有不法侵權行為之情，原告迄今復未
    提出任何積極證據證明被告有何侵權行為，且上開刑事判決亦認無積極證據足資
    證明本件被告乙○○有何行使偽造私文書犯行，而為被告無罪之諭知，亦採相同
    認定。
六、按因故意或過失，不法侵害他人之權利者，負損害賠償責任。故意以背於善良風
    俗之方法，加害於他人者，亦同，民法第一百八十四條第一項有明文規定。所謂
    權利，乃係指既存法律體系所明認之權利而言，債權即非權利之一種，僅可依利
    益加以保護。依上述說明，原告雖主張被告應依侵權行為負損害賠償責任，惟原
    告之請求為一定數量之金錢債權，自不屬民法第一百八十四條前段之權利範圍。
    再者，洪煒東應負持卡人之債務責任已如前述，而被告聲請該信用卡、持該信用
    卡預借現金及消費均未背於善良風俗，原告主張被告應依侵權行為負損害賠償而
    給付借款，洵屬無據。
七、次按無法律上之原因而受利益，致他人受損害者，應返還其利益；代理人於代理
    權限內，以本人名義所為之意思表示，直接對本人發生效力，民法第一百七十九
    條前段及第一百零三條定有明文。原告主張被告乙○○因偽造洪煒東玉山銀行信
    用卡申請書並連續持該卡預借現金及消費，而主張被告有不當之得利，惟不當得
    利需無法律上之原因而受有利益，而被告持卡消費及預借現金行為既係基於持卡
    人洪煒東之代理權人地位，其依本人名義所為之意思表示，直接對本人發生效力
    ，即受有該信用卡及其使用利益者應為持卡人洪煒東本人而非被告，原告主張被
    告應依不當得利返還其受有之利益，亦不足採。
八、綜上所述，原告無法證明被告乙○○申請洪煒東玉山銀行信用卡並連續使用該卡
    ，係未經持卡人洪煒東之授權或同意。從而，原告基於侵權行為及不當得利之規
    定，請求被告給付九萬九千九百六十九元，及自九十三年五月二十一日起至清償
    日止之法定遲延利息，為無理由，應予駁回。
九、訴訟費用負擔之依據：民事訴訟法四百三十六條之二十三、四百三十六條第二項
　　、第七十八條。
中　　　華　　　民　　　國　　九十三　　年　　　十　　　月　　二十九　　日
                              　　　苗栗簡易庭法官    吳振富
正本係照原本作成。
如不服本判決，應於判決送達後二十日內，以判決違背法令為理由，向本院提出上訴
狀並表明上訴理由，及須按他造當事人之人數附繕本。上訴理由應表明：
  一、原判決所違背之法令及其具體內容。
  二、依訴訟資料可認為原判決有違背法令之具體事實。
如未表明上訴理由者，應於上訴後二十日內向本院提出上訴理由。
當事人如對本件訴訟內容有所疑義，得聲請閱卷。
中　　　華　　　民　　　國　　九十三　　年　　　十　　　月　　二十九　　日
                                        法院書記官    陳玲誼
